ACORDAO-COMPLETO-2547790

ACÓRDÃO 1999/2022 ATA 34/2022 - PLENÁRIO

VISTOS, relatados e discutidos estes autos de Projeto de Resolução que visa a regulamentar o enquadramento, no âmbito do Tribunal de Contas da União, dos bens de consumo nas categorias de qualidade comum e de luxo, em atendimento ao art. 20, § 1º, da Lei 14.133, de 2021, matéria originária de Representação formulada pela Secretaria de Licitações, Contratos e Patrimônio (Selip) /Segedam,
ACORDAM os Ministros do Tribunal de Contas da União, reunidos em Sessão do Plenário, diante das razões expostas pelo relator, em: 
9.1. aprovar o projeto de Resolução, na forma do texto anexo;
9.2. arquivar o presente processo, nos termos do art. 169, inciso V, do Regimento Interno do TCU.

Processo administrativo referente a projeto de resolução que visa a regulamentar o enquadramento, no âmbito do Tribunal de Contas da União, dos bens de consumo nas categorias de qualidade comum e de luxo, em atendimento ao art. 20, § 1º, da Lei 14.133, de 2021.

Tribunal de Contas da União.

3. Interessados/Responsáveis: não há.

13.1. Ministros presentes: Benjamin Zymler (na Presidência), Augusto Nardes, Aroldo Cedraz (Relator), Jorge Oliveira e Antonio Anastasia.
13.2. Ministros-Substitutos convocados: Augusto Sherman Cavalcanti, Marcos Bemquerer Costa e André Luís de Carvalho.

AROLDO CEDRAZ

Trata-se de Projeto de Resolução que visa a regulamentar o enquadramento, no âmbito do Tribunal de Contas da União, dos bens de consumo nas categorias de qualidade comum e de luxo, em atendimento ao art. 20, § 1º, da Lei 14.133, de 2021. A matéria surgiu de Representação formulada pela Secretaria de Licitações, Contratos e Patrimônio (Selip) /Segedam.
2.	A aludida Representação foi redigida nos seguintes termos (Peça 1) :
"[...] Como é cediço, encontram-se em andamento, nesta Secretaria de Licitações, Contratos e Patrimônio (Selip) , o planejamento e a efetiva implementação das ações necessárias à adaptação da área administrativa do TCU às disposições da Nova Lei de Licitações e Contratos Administrativos (NLLCA) , a Lei n° 14.133/2021.
2.	Entre as providências já mapeadas como prioritárias, destacamos a indicada nos parágrafos 1° e 2° do art. 20 da norma:
Art. 20. Os itens de consumo adquiridos para suprir as demandas das estruturas da Administração Pública deverão ser de qualidade comum, não superior à necessária para cumprir as finalidades às quais se destinam, vedada a aquisição de artigos de luxo.
§ 1º Os Poderes Executivo, Legislativo e Judiciário definirão em regulamento os limites para o enquadramento dos bens de consumo nas categorias comum e luxo.
§ 2º A partir de 180 (cento e oitenta) dias contados da promulgação desta Lei, novas compras de bens de consumo só poderão ser efetivadas com a edição, pela autoridade competente, do regulamento a que se refere o § 1º deste artigo.
3.	Conforme adverte Justen Filho, "A aplicação do dispositivo envolve uma dificuldade relevante, relacionada com a definição de critérios pertinentes. Diferenciar produtos 'de luxo' daqueles 'comuns' pode conduzir a situações de dificuldade. (...) A disciplina legal envolveu a consagração de conceitos jurídicos indeterminados".
4.	Com efeito, a solução regulamentar requerida no dispositivo da NLLCA exige considerar as peculiaridades dos órgãos e das entidades, próprias do desempenho de suas funções. Os critérios estipulados hão de ser adaptados a situações específicas. 
5.	É certo que o dispositivo legal estabelece que os regulamentos sejam editados no âmbito dos diversos poderes. A disciplina, presume-se, considera justamente a inviabilidade de regulamento único, a ser uniformemente aplicado.
6.	No entanto, para o caso deste Tribunal, tendo-se em conta a posição sui generis que ocupa na estrutura organizacional e de poderes do Estado brasileiro, é mister avaliação inicial acerca da autoridade competente para edição do referido regulamento, que deverá nortear a Administração desta Casa. 
7.	Tal avaliação, no nosso sentir, deve considerar, afora as particularidades da Casa, a efetiva exequibilidade prática da expedição de norma regulamentadora única para o Poder Legislativo, composto que é de órgãos independentes, sem subordinação hierárquica entre si.
8.	Assim, dada a limitação temporal prevista na lei - que, caso ultrapassada, poderá inviabilizar completamente novas contratações -, proponho seja a referida questão desde já submetida à Presidência, para exame e decisão, com remessa prévia à Consultoria Jurídica (Conjur) , se for julgado apropriado. 
9.	No caso de o entendimento prevalente ser o de que o TCU detém competência para editar o seu próprio regulamento, proponho, ainda, que a Presidência avalie a conveniência editar a norma regulamentadora, dada a delicada natureza da matéria, a demandar ponderação sobre as peculiaridades da ampla gama de atividades desempenhadas por servidores e autoridades. [...]".
3.	A Segedam, por meio do despacho à Peça 3, manifestou-se de acordo com a proposição da Selic e encaminhou a Representação à Presidência desta Corte que, por sua vez, encaminhou os presentes autos à Conjur, para que se pronunciasse sobre os pontos contidos nos parágrafos 6 e 7 da Representação Selip 1/2021 (Peça 1) .
4.	O órgão de assessoria jurídica apresentou parecer à Peça 5, nos seguintes termos:
"[...] Trata-se de consulta acerca de interpretação a ser dada ao conteúdo do artigo 20, § 1º, da Lei 14.133/2021, Nova Lei de Licitações e Contratos Administrativos (NLCCA) .
2.	Os autos foram encaminhados a esta unidade pela Chefe de Gabinete da Presidência (doc. 4) , para manifestação específica "sobre os pontos contidos nos parágrafos 6 e 7 da Representação Selip nº 1/2021 (peça 1) ".
3.	A Representação Selip 01/2021 (doc. 1) refere-se a providências "já mapeadas como prioritárias" que devem ser adotadas pela Administração do TCU, considerado o conteúdo dos §§ 1º e 2º do artigo 20 da referida lei:
Art. 20. Os itens de consumo adquiridos para suprir as demandas das estruturas da Administração Pública deverão ser de qualidade comum, não superior à necessária para cumprir as finalidades às quais se destinam, vedada a aquisição de artigos de luxo.
§ 1º Os Poderes Executivo, Legislativo e Judiciário definirão em regulamento os limites para o enquadramento dos bens de consumo nas categorias comum e luxo.
§ 2º A partir de 180 (cento e oitenta) dias contados da promulgação desta Lei, novas compras de bens de consumo só poderão ser efetivadas com a edição, pela autoridade competente, do regulamento a que se refere o § 1º deste artigo.
4.	Ao tratar do conteúdo do § 1º desse dispositivo legal, a Selip faz o seguinte questionamento: 
6. No entanto, para o caso deste Tribunal, tendo-se em conta a posição sui generis que ocupa na estrutura organizacional e de poderes do Estado brasileiro, é mister avaliação inicial acerca da autoridade competente para edição do referido regulamento, que deverá nortear a Administração desta Casa. 
7. Tal avaliação, no nosso sentir, deve considerar, afora as particularidades da Casa, a efetiva exequibilidade prática da expedição de norma regulamentadora única para o Poder Legislativo, composto que é de órgãos independentes, sem subordinação hierárquica entre si.
5.	De fato, o Tribunal de Contas da União é órgão técnico e autônomo, que não está subordinado administrativamente a nenhum dos três poderes. É a própria Constituição de 1988 que atribui ao Tribunal de Contas da União competências próprias e privativas (artigo 71) e autonomia funcional, administrativa e financeira (cf. artigo 73 e 96) . 
6.	Não se pode ignorar, no entanto, a existência de discussão doutrinária a respeito da natureza do vínculo mantido com o Poder Legislativo, uma vez que o Tribunal de Contas foi topograficamente inserido pelo texto constitucional naquele poder. 
7.	Uma parcela minoritária da doutrina entende que o Tribunal de Contas realmente integra a estrutura do Poder Legislativo, e não apenas lhe presta auxílio na atividade de controle e fiscalização contábil, financeira, orçamentária, operacional e patrimonial da União e das entidades da administração direta e indireta. Para José dos Santos Carvalho Filho, "o Tribunal de Contas é o órgão integrante do Congresso Nacional que tem a função constitucional de auxiliá-lo no controle financeiro da Administração Pública, como emana do art. 71 da atual Constituição". Na mesma linha de intelecção, Michel Temer afirma que "o Tribunal de Contas é parte componente do Poder Legislativo, na qualidade de órgão auxiliar [...]".
8.	Com posicionamento distinto, Odete Medauar ensina que:
 (...) o Tribunal de Contas é instituição estatal independente, pois seus integrantes têm as mesmas garantias atribuídas ao Poder Judiciário (CF, art. 73, § 3º) . Daí ser impossível considerá-lo subordinado ou inserido na estrutura do Legislativo. Se a sua função é atuar em auxílio ao Legislativo, sua natureza, em razão das próprias normas constitucionais, é a de órgão independente, desvinculado da estrutura de qualquer dos três poderes.
9.	Marçal Justen Filho observa que "existem algumas competências constitucionais que são privativas do Poder Legislativo, enquanto outras são reservadas apenas ao Tribunal de Contas". Para o autor, "a disciplina constitucional para o Tribunal de Contas assegura-lhe autonomia, estrutura e competências equivalentes às reservadas aos Poderes" e lhe confere uma condição de Poder autônomo:
A autonomia atribuída constitucionalmente ao Tribunal de Contas conduz ao reconhecimento de sua qualidade de Poder, na acepção em que a expressão é utilizada a propósito do Executivo, Legislativo e Judiciário. É juridicamente impossível qualquer autoridade integrante de algum dos três Poderes intervir sobre o desempenho das competências do Tribunal de Contas, tanto quanto é inviável suprimir a existência ou reduzir suas atribuições por meio de medidas infraconstitucionais. Nem a circunstância de a Constituição ter tratado do Tribunal de Contas dentro do Capítulo do Poder Legislativo apresenta alguma relevância, já que o art. 44 da CF/1988 deixa claro que o Tribunal de Contas não é órgão do aludido Poder.
Em suma, a não qualificação formal do Tribunal de Contas como um Poder específico derivou apenas da tradição, voltada a manter fidelidade a um esquema setecentista de tripartição de Poderes do Estado.
10.	A despeito dessa discussão doutrinária, é importante salientar que o Supremo Tribunal Federal possui entendimento firmado acerca da autonomia e independência dos Tribunais de Contas em relação ao Poder Legislativo:  
Os tribunais de contas ostentam posição eminente na estrutura constitucional brasileira, não se achando subordinados, por qualquer vínculo de ordem hierárquica, ao Poder Legislativo, de que não são órgãos delegatários nem organismos de mero assessoramento técnico. A competência institucional dos tribunais de contas não deriva, por isso mesmo, de delegação dos órgãos do Poder Legislativo, mas traduz emanação que resulta, primariamente, da própria Constituição da República.
11.	Desse modo, assente a natureza autônoma e independente do Tribunal de Contas da União, não há outra interpretação para o § 1º do artigo 20 da Lei 14.133/2021 que não seja a de ampliar o seu alcance para além dos seus termos ("Poderes Executivo, Legislativo e Judiciário") e considerar que o legislador escreveu menos do que queria dizer.
12.	Entre as muitas críticas que faz à redação do artigo 20 da Lei 14.133/2021, Juliano Heinen esclarece:
O art. 20 da Lei n. 14.133/21 foi inserido por emenda parlamentar durante a votação na Câmara dos Deputados, ou seja, não constava no projeto original oriundo do Senado Federal (...) 
Será o regulamento que terá de interpretar autenticamente o que se considera como sendo "bens de consumo nas categorias comum e luxo" (§ 1º do art. 20 da Lei n. 14.133/21) . E esse regulamento deverá ser editado pelos três poderes constitucionalmente constituídos. Aqui, duas observações devem ser dispostas. De plano podemos dizer que não parece tecnicamente adequado determinar providências aos "poderes", porque exercem um mister constitucionalmente fixado. E cada qual é constituído por órgãos autônomos, pertencentes a entidades. De mais a mais, o art. 20 sequer tratou de outros órgãos autônomos como o Ministério Público, Tribunais de Contas etc. Sendo assim, seria mais adequado falar nos regulamentos emitidos pela Administração Pública, direta ou indireta. E cada entidade ou órgão autônomo editaria o seu regulamento.
13.	Em síntese, de acordo com a jurisprudência do STF e com entendimentos doutrinários, esta consultoria entende que:
a)	Em obediência ao artigo 20, § 1º, da Lei 14.133/2021, o Tribunal de Contas da União deverá definir em regulamento próprio "os limites para o enquadramento dos bens de consumo nas categorias comum e luxo".
b)	No TCU, a competência para a emissão desse regulamento subsome-se ao artigo 28, incisos XIV e XXXIV, e artigo 16, II, do Regimento Interno.
Ante as considerações expendidas acerca da questão jurídica submetida a esta unidade, restituímos os autos ao Gabinete da Presidência. [...]".
5.	A Presidência, considerando o Parecer da Conjur que defendeu que a jurisprudência do Supremo Tribunal Federal e a doutrina majoritária reconhecendo a natureza autônoma e independente do Tribunal de Contas da União, com amparo nas prescrições dos arts. 44, 71, 73 e 96 da Constituição de 1988, concluiu que caberá ao Plenário deste Tribunal aprovar o regulamento próprio reclamado pela lei, determinou a elaboração de minuta da Resolução a ser editada, a fim de dar pleno cumprimento às disposições do art. 20, § 1º, da Lei 14.133/2021 (Peça 6) .
6.	A Selip. Elaborou a minuta à Peça 8, e, no Despacho à Peça 9, ressaltou que a aludida minuta teve, por inspiração, esboço da resolução de enquadramento de bens de consumo, da Secretaria de Gestão, do Ministério da Economia (Seges/ME) , juntado à peça nº 2; bem como o Projeto de Lei nº 2.192, de 2020, com tramitação no Senado Federal, que pretende, entre outras medidas, instituir adicional de tributação sobre o preço de comercialização final de bens de consumo supérfluos ou de luxo, encartado à Peça 7.
7.	Realçou, ainda, a direta e relevante conexão existente entre o presente normativo e a futura portaria que regulamentará o Plano de Contratações Anual no âmbito deste órgão, instituto também previsto na Lei nº 14.133/2021; e cuja formalização vem sendo tratada, de forma concomitante, nos autos do TC-Processo 025.541/2021-8. Tal afirmativa pode ser corroborada pela leitura atenta do artigo 5º da indigitada minuta, que reproduziu.
8.	Destacou, em remate, a urgência que permeia a aprovação desse normativo, tendo em vista o disposto no § 2º, do art. 20, da Lei nº 14.133/2021: "a partir de 180 (cento e oitenta) dias contados da promulgação desta Lei, novas compras de bens de consumo só poderão ser efetivadas com a edição, pela autoridade competente, do regulamento a que se refere o § 1º deste artigo". 
9.	Após aprovada pela Segedan (Peça 10) a norma foi encaminhada à Presidência, que solicitou novo pronunciamento da Conjur (Peça 11) que, e novo Parecer à Peça 12, assim se manifestou:
"[...] 3. Cabe de início ressaltar que o art. 20 da Lei n. 14.133/2021 estabelece balizas para as contratações de itens de consumo pela Administração Pública, devendo "ser de qualidade comum, não superior à necessária para cumprir as finalidades às quais se destinam, vedada a aquisição de artigos de luxo". 
4. Por sua vez, o §1º do referido dispositivo legal dispõe sobre a necessidade de que os Poderes expeçam regulamento com a definição dos limites para o enquadramento dos bens de consumo nas categorias comum e luxo.
5. Nesse ponto, cabe registrar que a competência do TCU para a expedição de regulamento próprio possui fundamento nas competências estabelecidas no artigo 73 combinado com o artigo 96, inciso I, alínea "b", da Constituição Federal.
6. Esse foi o entendimento adotado por esta Conjur no parecer jurídico contido no doc. 5:
13. Em síntese, de acordo com a jurisprudência do STF e com entendimentos doutrinários, esta consultoria entende que:
a) Em obediência ao artigo 20, § 1º, da Lei 14.133/2021, o Tribunal de Contas da União deverá definir em regulamento próprio "os limites para o enquadramento dos bens de consumo nas categorias comum e luxo".
b) No TCU, a competência para a emissão desse regulamento subsomese ao artigo 28, incisos XIV e XXXIV, e artigo 16, II, do Regimento Interno.
7. Da análise jurídica do texto normativo (doc. 8) , constatou-se a necessidade de realizar as seguintes consignações:
7.1 Alinhamento com a futura portaria regulamentadora do PAC. Reputam-se louváveis as inserções realizadas no texto a compatibilizar o texto da Resolução com o futuro regulamento do Plano Anual de Contratações no âmbito deste Tribunal, previsto no inciso VII do art. 12 da Lei n. 14.133/2021. Tal medida promove maior coerência entre as normas e evita contradições entre as redações.
7.2. Princípios considerados. Recomenda-se ajustar a redação do art. 4º quanto à expressão "interesse público constitucional", enumerado como um princípio. Por isso, a fim de refletir a redação do art. 5 da nova Lei de Licitações e Contratos Administrativos, bastaria a presença dos termos "interesse público".
7.3. Análise de relatividade. A redação do parágrafo único do art. 8º, ao tratar da possibilidade da relatividade cultural, econômica ou temporal da relação não exaustiva de bens de luxo a ser elaborada pelo Secretário-Geral de Administração (competência essa prevista no caput do referido dispositivo legal) , traz expressão a "órgãos e entidades" de forma dúbia, pois não os específica. Recomenda-se, portanto, avaliar a sua aplicação no âmbito do TCU e, se for o caso, explicitar quais subunidades podem exercê-la.
8. Ante as considerações expendidas acerca da questão jurídica submetida a esta unidade, restituímos os autos ao Gabinete da Presidência. [...]".
10.	Realizados os ajustes indicados pela Conjur, em seu parecer encartado à Peça 12, conforme nova minuta do normativo juntada à Peça 14, o processo foi enviado ao Gabinete da Presidente e seguindo o trâmite regimental foi sorteado para este relator que o submeteu ao Plenário para abertura de prazo a fim de que fossem apresentadas emendas pelos Ministros e sugestões pelos Ministros-Substitutos e pelo Procurador-Geral do Ministério Público junto ao TCU. Retornaram ao meu Gabinete as contribuições dos Ministros Vital do Rego e Benjamim Zymler (Peças 19 e 20) .
11.	Avaliando as sugestões efetivadas pelos Eminentes Ministros, bem como a versão aprovada do Decreto 10.818/2021, com alterações em relação à versão inicial posta à consulta pública e que serviu de baliza para a minuta de normativo constante destes autos, entendi ser necessário nova submissão da matéria à área técnica competente, ante os possíveis reflexos que as sugestões apresentadas e a publicação do Decreto em referência possam contribuir para o aperfeiçoamento da proposta de normativo em apreciação.
12.	A Selip realizou a análise requerida por este relator, conforme Despacho de Peça 30, nos seguintes termos:
	"[...] As sugestões efetivadas pelos Eminentes Ministros, bem como a versão aprovada do Decreto nº 10.818/2021, que regulamentou a matéria na esfera do Poder Executivo com alterações em relação à versão inicial posta à consulta pública, foram avaliadas e, como consequência, a Autoridade responsável resolveu submeter novamente a matéria à apreciação desta unidade, na condição de área técnica competente, ante os possíveis reflexos positivos que as sugestões apresentadas e a publicação do novo normativo referenciado poderiam exercer sobre o aperfeiçoamento da proposta de normativo em análise.
5.	Convém, de início, assinalar que o art. 20 da Lei nº 14.133/2021 vem sofrendo críticas da doutrina especializada, sob o argumento de que, embora a Administração Pública deva ser austera, o eficiente controle de eventuais excessos nas contratações não deveria se dar com a adoção de termos genéricos e imprecisos, a incluir, por óbvio, os conceitos do gênero "bens de consumo" e de suas espécies "comum" e de "luxo". 
6.	A maior controvérsia talvez resida na própria conceituação de bens de consumo.
7.	Por exemplo, nas ponderadas e bem fundamentadas consignações lançadas pelo Exmo. Ministro Benjamin Zymler, que utilizou - de forma bastante equilibrada e lógica - conceitos econômicos para estruturar a sua linha de raciocínio e emitir sugestões de melhorias do normativo, chegou-se à conclusão de que a intenção do legislador seria vedar a aquisição de bens de consumo de luxo pela Administração, fossem eles duráveis ou não duráveis.
8.	Diante das dúvidas advindas do texto do dispositivo, a interpretação da lei defendida pelo Exmo. Ministro Benjamin Zymler demonstra-se perfeitamente possível, sendo inclusive mais rigorosa que aquela inicialmente adotada por esta secretaria na versão inicial do documento, devendo ser considerada como subsídio à análise do relator e à decisão do colegiado. A questão é definir, em preliminar, o critério a ser utilizado para se definir bens de consumo. 
9.	Mas é importante lembrar que, segundo essa ótica, seriam reunidos na mesma classificação - bens de consumo - itens de preços e características muito díspares. Isso poderia representar um dificultador relevante, para se definir, na prática cotidiana, o que viria a ser bem de luxo, porquanto bens duráveis são, em regra, por natureza, mais caros do que os não duráveis:
Assim,  apesar  de  não  haver  uma  métrica  formal  para  definir  o  que  é "longo  período de tempo  ou  para  identificar  com  bastante  precisão  o  que  é  ou  não  um  bem  durável, parece  ser  ponto  pacífico  entre  as  definições que  se  tratam  de  bens  de  consumo que não depreciam rapidamente com o decorrer do tempo ou com o maior nível de utilização, prestando um fluxo de serviços até o momento em que se depreciam completamente, além de serem considerados mais caros por envolverem maior grau de tecnologia em seu processo de fabricação".[footnoteRef:2] [2:  FERNANDES, Marcos Ross. Estrutura e determinantes de consumo de bens duráveis no Brasil. Disponível em https://bdtd.ibict.br/vufind/Record/FGV_06134d7fae9bad4208d0f9c28b9d1cb4. Acesso em 4 nov. 2021.] 
10.	A título de esclarecimento, a exigência de regulamentação indicada pelo § 1º do art. 20 da Lei nº 14.133/2021 parece apresentar escopo mais restrito e se utilizar, para determinação do conceito, da classificação orçamentária da despesa segundo a natureza, constante na Lei nº 4.320/1964 e contida no Manual de Contabilidade Aplicada ao Setor Público (MCASP) e regulamentada pela Portaria nº 448/2002, da Secretaria do Tesouro Nacional (STN) , órgão central dos sistemas de administração financeira e de contabilidade federais, que distingue os materiais de consumo daqueles intitulados permanentes, entre os quais se classificariam os bens de consumo duráveis. Frise-se que a expressão bens e materiais, para fins das respectivas normas, são consideradas expressões sinônimas:
I - Material de Consumo, aquele que, em razão de seu uso corrente e da definição da Lei nº 4.320/1964, perde normalmente sua identidade física e/ou tem sua utilização limitada a dois anos; 
II - Material Permanente, aquele que, em razão de seu uso corrente, não perde a sua identidade física, e/ou tem uma durabilidade superior a dois anos.
11.	A referida portaria traz em seu art. 3º os parâmetros excludentes que deverão ser adotados em conjunto para a identificação de material permanente:
Art. 3º - Na classificação da despesa serão adotados os seguintes parâmetros excludentes, tomados em conjunto, para a identificação do material permanente: 
I - Durabilidade, quando o material em uso normal perde ou tem reduzidas as suas condições de funcionamento, no prazo máximo de dois anos; 
II - Fragilidade, cuja estrutura esteja sujeita a modificação, por ser quebradiço ou deformável, caracterizando-se pela irrecuperabilidade e/ou perda de sua identidade; 
III - Perecibilidade, quando sujeito a modificações (químicas ou físicas) ou que se deteriora ou perde sua característica normal de uso; 
IV - Incorporabilidade, quando destinado à incorporação a outro bem, não podendo ser retirado sem prejuízo das características do principal; e 
V - Transformabilidade, quando adquirido para fim de transformação.
12.	Cumpre ressaltar que esse critério foi exatamente aquele adotado pelo Decreto nº 10.818/2021, acostado à peça nº 25, que regulamentou a matéria no âmbito do Poder Executivo, conforme definições constantes em seu art. 2º. Tal texto foi também praticamente incorporado na versão inicial da minuta inserta à peça nº 8 deste processo, em seu art. 1º.
13.	Parâmetros idênticos também se encontram presentes em nosso normativo interno, Portaria-TCU nº 307/2014, inserta à peça nº 28, que dispõe sobre a política de gestão dos bens móveis pertencentes ao patrimônio deste TCU, consoante demonstram os arts. 5º e 6º do indigitado documento, a seguir transcritos:
Art. 5º Material permanente é aquele que, em razão do uso corrente e da definição da Lei no 4.320, de 17 de março de 1964, e legislações complementares, não perde a sua identidade física e/ou tem durabilidade superior a dois anos, bem como possui controle individualizado após o respectivo registro.
§ 1º Materiais de uso duradouro, na forma definida por normas da Secretaria do Tesouro Nacional (STN) , são classificados como material permanente. 
§ 2º Na classificação de material permanente serão adotados os seguintes parâmetros excludentes, considerados em conjunto: 
I - durabilidade: material que, em uso normal, perde ou tem reduzidas as condições de funcionamento, no prazo máximo de dois anos; 
II - fragilidade: material cuja estrutura esteja sujeita à modificação, por ser quebradiça ou deformável, caracterizando-se pela irrecuperabilidade e/ou perda de sua identidade; 
III - perecibilidade: material que se deteriora ou perde sua característica normal de uso, quando sujeito a modificações, químicas ou físicas; 
IV - incorporabilidade: material destinado à incorporação a outro bem, não podendo ser retirado sem prejuízo das características do principal; e 
V - transformabilidade: material adquirido para fim de transformação.
Art. 6º Material de consumo é aquele que, em razão do uso corrente e da definição da Lei no 4.320, de 1964, e legislações complementares, perde normalmente sua identidade física e/ou tem sua utilização limitada a dois anos. 
Parágrafo único. Incumbe à unidade de patrimônio controlar o material de consumo somente enquanto este estiver armazenado em estoque de almoxarifado.
14.	Partindo-se dessa classificação, por exemplo a aquisição de veículo automotor não seria abarcada pela nova portaria regulamentadora, tendo-se em conta se tratar de bem permanente, conceito distinto de bem de consumo. 
15.	Como se sabe, o orçamento possui organização segundo um sistema de classificação estruturado. Consoante o Manual Técnico de Orçamento para o Exercício de 2021 (MTO-2021) , "esse sistema tem o propósito de atender a exigências de informação demandadas por todos os interessados nas questões de finanças públicas como os poderes públicos, as organizações públicas e privadas e a sociedade em geral". 
16.	De acordo com a mesma publicação, no caso específico da classificação segundo o Grupo de Natureza de despesa (GND) - utilizada neste caso - a pergunta a ser respondida é "em qual classe de gastos será realizada a despesa?" 
17.	É claro que, a depender do propósito da classificação, o critério a ser utilizado pode ser distinto. Nesse sentido, veja-se, por exemplo, o que diz o MCASP:
A classificação orçamentária, o controle patrimonial e o reconhecimento do ativo seguem critérios distintos, devendo ser apreciados individualmente. A classificação orçamentária obedecerá aos parâmetros de distinção entre material permanente e de consumo. O controle patrimonial obedecerá ao princípio da racionalização do processo administrativo. Por sua vez, o reconhecimento do ativo compreende os bens e direitos que possam gerar benefícios econômicos ou potencial de serviço.
18.	Dessarte, do ponto de vista orçamentário-financeiro, conforme informações extraídas do Plano de Contas aplicado ao Setor Público, seriam incluídas no rol de despesas da natureza "material de consumo" apenas aquelas contabilizadas na conta contábil 333903000, entre as quais se enquadrariam, entre outros, combustíveis e lubrificantes; gêneros de alimentação; materiais farmacológicos; materiais químicos; materiais educativos e esportivos; materiais para festividades e homenagens; materiais de expediente; materiais de cama, mesa e banho; materiais de copa e cozinha; materiais de limpeza e produtos de higienização; uniformes, tecidos e aviamentos; materiais para manutenção de bens móveis, imóveis e instalações; materiais elétricos e eletrônicos; materiais de patrulhamento; materiais de proteção e segurança; materiais para áudio, vídeo e foto; materiais para comunicações; materiais laboratoriais; materiais hospitalares; materiais para manutenção de veículos; ferramentas; materiais de sinalização visual; materiais bibliográficos e bandeiras, flâmulas e insígnias.
19.	Os bens ou materiais permanentes, por sua vez, seriam classificados na conta contábil 344905200, que compreende despesas tais como mobiliário em geral, aparelhos, utensílios e máquinas e equipamentos, e não seriam englobados na regulamentação.  
20.	Dando continuidade à análise, compreende-se ainda que deva ser acatada a consignação lançada pelo Exmo. Ministro Vital do Rego, que, de forma acertada, sugere que seja suprimida a possibilidade de aquisição excepcional de bens de luxo, tendo em vista que o caput do art. 20 vedou peremptoriamente e de forma expressa a aquisição dessa espécie de itens. Com efeito, foram eliminados, da versão anterior, os dispositivos que traziam essa previsão.
21.	Não se pode olvidar, nesse sentido, que o poder regulamentar é a prerrogativa conferida à Administração Pública de editar atos gerais para complementar as leis e possibilitar sua efetiva aplicação. Seu alcance é apenas de caráter suplementar à lei, não podendo, pois, a Administração alterar a norma legal ou inová-la a pretexto de estar a regulamentando
22.	De qualquer forma, dentro das dificuldades de interpretação geradas pelo texto do art. 20 da Lei nº 14.133/2021, é válido lançar o comentário de que a definição de artigo de luxo não é tão simples quanto se possa deduzir, visto que peculiaridades presentes em atividades administrativas de determinado órgão ou entidade podem justificar que bens, caracterizáveis como de luxo para a maioria, sejam considerados ordinários para outros.
23.	Realizados os ajustes na minuta inicialmente elaborada, apresento, encartada à peça nº 29, nova minuta do normativo, a contemplar a classificação orçamentária da despesa segundo a natureza, e vedar completamente a aquisição de bens de luxo. A proposta acompanha, em essência, o recente regulamento do Poder Executivo - Decreto nº 10.818/2021 -, e foi orientada pelos critérios expostos neste documento, cuja avaliação circunscreveu-se estritamente às competências e aptidões técnicas desta Secretaria. 
24.	Reitero que o fato de não ter sido incorporada, de pronto, na minuta, a sugestão feita pelo Exmo. Ministro Benjamim Zymler não implica qualquer espécie de objeção à tese, ou mesmo predileção pela solução diversa adotada na norma do Executivo. O objetivo é, tão somente, dando cumprimento ao despacho de peça nº 26, oferecer elementos adicionais à discussão, para aperfeiçoamento da proposta, como subsídio à decisão do Colegiado. [...]".
É o Relatório.

não há

Não atuou.

ADMINISTRATIVO. PROJETO DE RESOLUÇÃO QUE DISPÕE SOBRE O ENQUADRAMENTO DOS BENS DE CONSUMO NAS CATEGORIAS DE QUALIDADE COMUM E DE LUXO, NO ÂMBITO DO TRIBUNAL DE CONTAS DA UNIÃO, EM REGULAMENTAÇÃO À DETERMINAÇÃO CONTIDA NO ART. 20, § 1º, DA LEI Nº 14.133, DE 2021. APROVAÇÃO DO PROJETO DE RESOLUÇÃO.

ADMINISTRATIVO (ADM)

Secretaria de Licitações, Contratos e Patrimônio (Selip/Segedam).

Aprecia-se nesta oportunidade Representação formulada pela Secretaria de Licitações, Contratos e Patrimônio (Selip/Segedam) , deste Tribunal, com proposta de Resolução que dispõe sobre o enquadramento dos bens de consumo nas categorias de qualidade comum e de luxo, no âmbito do Tribunal de Contas da União, em regulamentação à determinação contida no art. 20, § 1º, da Lei 14.133, de 2021.
2.	Preliminarmente à apresentação do projeto de Normativo, por provocação da unidade técnica, a Presidência desta Corte solicitou parecer da Consultoria Jurídica (Conjur) a respeito da competência do Tribunal para edição de norma própria sobre a matéria.
3.	Em análise do Parecer da Conjur, a Presidência manifestou-se de acordo com o defendido pela unidade de apoio jurídico, no sentido de que a jurisprudência do Supremo Tribunal Federal e a doutrina majoritária reconhecem a natureza autônoma e independente do Tribunal de Contas da União, com amparo nas prescrições dos arts. 44, 71, 73 e 96 da Constituição de 1988. Dessa forma, entende caber ao Plenário deste Tribunal aprovar o regulamento próprio reclamado pela lei.
4.	Definida a competência, o processo retornou à Segedam para a elaboração da minuta de resolução a ser editada. A Selip elaborou a minuta à Peça 8, e, no Despacho à Peça 9, ressaltou que a aludida minuta teve, por inspiração, esboço da resolução de enquadramento de bens de consumo, da Secretaria de Gestão, do Ministério da Economia (Seges/ME) , juntado à Peça 2; bem como o Projeto de Lei 2.192, de 2020, com tramitação no Senado Federal, que pretende, entre outras medidas, instituir adicional de tributação sobre o preço de comercialização final de bens de consumo supérfluos ou de luxo, encartado à Peça 7.
5.	Realçou, ainda, a direta e relevante conexão existente entre o presente normativo e a Portaria-TCU 114, de 30 de agosto de 2021, que regulamenta o Plano de Contratações Anual no âmbito deste órgão, instituto também previsto na Lei 14.133/2021; e cuja formalização foi tratada nos autos do TC-Processo 025.541/2021-8.
6.	Destacou, em remate, a urgência que permeia a aprovação desse normativo, tendo em vista o disposto no § 2º, do art. 20, da Lei 14.133/2021: "a partir de 180 (cento e oitenta) dias contados da promulgação desta Lei, novas compras de bens de consumo só poderão ser efetivadas com a edição, pela autoridade competente, do regulamento a que se refere o § 1º deste artigo". 
7.	Após aprovada pela Segedam (Peça 10) a norma foi encaminhada à Presidência, que solicitou novo pronunciamento da Conjur (Peça 11) que, em novo Parecer à Peça 12, sugeriu ajustes no normativo, provocando novo encaminhamento do processo à Selip.
8.	Realizados os ajustes indicados pela Conjur, em seu parecer encartado à Peça 12, conforme nova minuta do normativo juntada à Peça 14, o processo foi enviado ao Gabinete da Presidente e, seguindo o trâmite regimental, foi sorteado para este relator que o submeteu ao Plenário para abertura de prazo, a fim de que fossem apresentadas emendas pelos Ministros e sugestões pelos Ministros-Substitutos e pela Procuradora-Geral do Ministério Público junto ao TCU. Retornaram ao meu Gabinete as contribuições dos Ministros Vital do Rego e Benjamim Zymler (Peças 19 e 20) .
9.	Avaliando as sugestões efetivadas pelos Eminentes Ministros, bem como a versão aprovada do Decreto 10.818/2021, com alterações em relação à versão inicial posta à consulta pública e que serviu de baliza para a minuta de normativo constante destes autos, entendi ser necessária nova submissão da matéria à área técnica competente, ante os possíveis reflexos que as sugestões apresentadas e a publicação do Decreto em referência pudessem contribuir para o aperfeiçoamento da proposta de normativo em apreciação.
10.	Assim, novo parecer e minuta foram acostadas às Peças 29 e 30 que, em essência:
discorreu sobre a controvérsia em relação à conceituação, os conceitos do gênero "bens de consumo" e de suas espécies "comum" e de "luxo": (utilizou-se a conceituação do ponto de vista orçamentário-financeiro) ;
acatou a consignação lançada pelo Exmo. Ministro Vital do Rego, que, de forma acertada, sugere que seja suprimida a possibilidade de aquisição excepcional de bens de luxo, tendo em vista que o caput do art. 20 vedou peremptoriamente e de forma expressa a aquisição dessa espécie de itens. Com efeito, foram eliminados, da versão anterior, os dispositivos que traziam essa previsão;
dentro das dificuldades de interpretação geradas pelo texto do art. 20 da Lei 14.133/2021, entendeu ser válido lançar o comentário de que a definição de artigo de luxo não é tão simples quanto se possa deduzir, visto que peculiaridades presentes em atividades administrativas de determinado órgão ou entidade podem justificar que bens, caracterizáveis como de luxo para a maioria, sejam considerados ordinários para outros;
realizou os ajustes na minuta inicialmente elaborada (Peça 29) , contemplando a classificação orçamentária da despesa segundo a natureza, e vedando completamente a aquisição de bens de luxo e acompanhando, em essência, o regulamento do Poder Executivo (Decreto 10.818/2021) , e foi orientada pelos critérios expostos no Despacho de Peça 30;
reitera que o fato de não ter sido incorporada, de pronto, na minuta, a sugestão feita pelo Exmo. Ministro Benjamim Zymler não implica qualquer espécie de objeção à tese, ou mesmo predileção pela solução diversa adotada na norma do Executivo. Esclarece que o objetivo foi, tão somente, oferecer elementos adicionais à discussão, para aperfeiçoamento da proposta, como subsídio à decisão do Colegiado.
11.	Entendo adequada a supressão, do normativo, da possibilidade de aquisição excepcional de bens de luxo, tendo em vista que o caput do art. 20 vedou, de forma expressa, a aquisição dessa espécie de itens.
12.	Quanto à conceituação dos bens, matéria que apresentou relativa controvérsia entre as proposições, depreendo que, de fato, há dificuldades de interpretação geradas pelo texto do art. 20 da Lei 14.133/2021, bem como complexidade de se definir com precisão o bem de luxo, isso na esfera geral, muito mais se forem consideradas as peculiaridades presentes em atividades administrativas das mais diversas esferas da atuação dos órgãos ou das entidades públicas. 
13.	Como se observa nos pareceres e sugestões reportadas no Relatório precedente, o Ministro Benjamin Zymler utilizou conceitos econômicos para estruturar a sua linha de raciocínio e emitir sugestões de melhorias do normativo e, também, chegou à conclusão de que a intenção do legislador seria vedar a aquisição de bens de consumo de luxo pela Administração, fossem eles duráveis ou não duráveis. Já a unidade técnica utilizou um conceito orçamentário-financeiro.
14.	A Selip, no parecer à Peça 29, frisou que a interpretação da lei defendida pelo Exmo. Ministro Benjamin Zymler é até mais rigorosa que aquela inicialmente adotada por aquela Secretaria na versão inicial do documento. Ressalto o alerta trazido pela unidade no sentido de que, reunir na mesma classificação - bens de consumo - itens de preços e características muito díspares, poderia representar um dificultador relevante, para se definir, na prática cotidiana, o que viria a ser bem de luxo, porquanto bens duráveis são, em regra, por natureza, mais caros do que os não duráveis. Cabe lembrar que, ao final, é a unidade que vai operar as compras no âmbito desta Corte, segundo os regramentos a serem definidos na Resolução.
15.	Após reunião realizada em meu Gabinete com equipe da Selip/Segedam, este relator mais uma vez restituiu o feito àquela unidade, considerando a aprovação, pela Câmara dos Deputados, do Ato da Mesa 206, de 14/10/2021, e pelo Senado Federal, do Ato do Diretor Geral 14/2022, de 9/6/2022, para regulamentação da matéria, para confrontação dos textos dos atos do Poder Legislativo Federal, com os pareceres já emitidos nos autos, bem como o conteúdo das emendas oferecidas pelos Eminente Ministros Vital do Rego e Benjamin Zymler, com vistas  ao aperfeiçoamento da minuta do normativo.
16.	Registro que no Parecer à Peça 34, ao reanalisar a matéria, adotando, como referência, os novos normativos publicados, a nível interno, pela Câmara dos Deputados (CD) e Senado Federal (SF) , a Sefip implementou os ajustes na minuta de Peça 29, a seguir elencados:
a)	substituição da expressão "Constituição Federal" para "Constituição da República Federativa do Brasil";
b)	reordenação dos conceitos contidos no art. 2º, considerando a ordem alfabética dos institutos;
c)	alteração do conceito de bem de luxo, em face de sua maior operacionalidade e intuitividade, para aquele contido na norma da Câmara dos Deputados;
d)	modificação do conceito de bem de qualidade comum, utilizando em parte a definição contida na norma da Câmara dos Deputados, complementada, em seu trecho final, com o conceito de bem comum contido na Lei nº 10.520, de 17 de julho de 2002, que instituiu a modalidade licitatória pregão;
e)	exclusão do conceito de "elasticidade-renda da demanda" do rol contido no artigo 2º da versão anterior, em função das alterações ocorridas nas novas definições de bem de luxo e de bem de qualidade comum, que deixaram de utilizá-lo;
f)	inserção dos conceitos de relatividade cultural e relatividade institucional no art. 3º;
g)	alteração da redação do § 5º do art. 6º, readequando-o à estrutura de autorizações contida no § 2º do art. 19 da Portaria-TCU 114/2021, que implantou o Plano de Contratações Anual (PCA) no âmbito do Tribunal; e
h)	mudança de referência à data de publicação da norma (de 2021 para 2022) e atualização do nome do Ministro Presidente.
17.	Ante todo o exposto, e louvando todo o esforço das unidades técnicas envolvidas com vistas ao aperfeiçoamento do normativo, implementando ajustes, conforme minuta revisada de Resolução à Peça 36, a qual submeto nesta oportunidade ao Plenário e cujo conteúdo depreendo adequado para dar fiel cumprimento ao dispositivo legal já mencionado.
	Com esses registros, submeto à aprovação deste Plenário, a versão revisada do Projeto de Resolução apresentado pela Segedam, que segue em anexo ao Acórdão a ser proferido.
TCU, Sala das Sessões, em 31 de agosto de 2022.
AROLDO CEDRAZ
Relator